【裁判字號】    99,訴,91
【裁判日期】    991022
【裁判案由】    損害賠償
【裁判全文】
臺灣雲林地方法院民事判決                99年度訴字第91號
原      告  第一商業銀行股份有限公司
法定代理人  蔡慶年
訴訟代理人  林俊欽律師
被      告  黃聰展
訴訟代理人  吳聰億律師
複  代理人  劉興文律師
上列當事人間請求損害賠償事件，本院於民國99年9 月15日言詞
辯論終結，判決如下：
    主  文
原告之訴駁回。
訴訟費用由原告負擔。
    事實及理由
一、原告主張：訴外人黃清盈任職原告北港分行職員之期間，挪
    用客戶存款達近億元後，竟又於民國98年10月08日上午趁職
    務之便盜領原告北港分行款項新台幣（下同）1,500 萬元，
    並將其中200 萬元交由被告收受後即自首，嗣原告通知被告
    所收受之200 萬元款項係不法所得贓款，並要求返還時，詎
    被告不但拒絕返還，仍偽稱其與訴外人黃清盈間有借貸關係
    ，該筆款項即係訴外人黃清盈用來償還該借貸債務，然原告
    認其等係業務侵占犯行之共犯，爰依民法第184 、185 條規
    定提起本訴等語。並聲明：被告應給付原告200 萬元，及自
    起訴狀繕本送達之翌日起至清償日止，按週年利率5%計算之
    利息。
二、被告則以：原告主張被告與訴外人黃清盈間有侵權行為之事
    實，係以訴外人黃清盈在將其自原告所侵占之部分款項流向
    被告為據，惟縱使有原告所稱之情，然此要難遽認被告為訴
    外人黃清盈上開侵占犯行之共同侵權行為人，原告自應舉證
    所主張之情節為真實，然迄仍未舉證證明，要難認其所主張
    為真實。何況，被告與訴外人黃清盈確實有於98年05月04日
    借貸200 萬元之情，訴外人黃清盈並簽發一紙本票為擔保，
    直至98年10月8 日訴外人黃清盈始拿現金200 萬元償還，是
    被告係基於彼等消費借貸關係而受償此筆款項，自有正當權
    源等語置辯。並聲明：原告之訴駁回。
三、兩造不爭執之事實：
  (一)訴外人黃清盈於98年10月08日09、10時許自原告之北港分公
    司盜領現金1,500 萬元，並於同日將其中200 萬元交付予被
    告（下稱系爭200萬元）。
  (二)被告提出存摺明細、本票形式之真正不爭執。
  (三)第一商業銀行北港分行99年4 月8 日一北港字第00133 號函
    。
四、本件兩造所爭執之處，應在於：原告依民法第184 條、第18
    5 條規定訴請被告返還系爭200 萬元，有無理由？茲論述如
    下：
  (一)按主張法律關係存在之當事人，就該法律關係發生所須具備
    之特別要件，應負舉證之責任，而侵權行為損害賠償請求權
    之存在，除須有損害之發生及行為人有故意、過失之事實外
    ，並以二者之間有相當因果關係為成立要件，故侵權行為損
    害賠償之訴訟，主張侵權行為之人須先就上述要件為相當之
    證明，始能謂其請求權存在，此為我國審判實務上對於侵權
    行為舉證責任分配法則之一向通見（參見最高法院58年度台
    上字第1421號判例、44年度台上字第108 號、70年度台上字
    第2550號、80年度台上字第1462號、82年度台上字第267 號
    判決）。原告主張被告與訴外人黃清盈係共同業務侵占系爭
    200 萬元，乃為共同侵權行為，自應賠償原告200 萬元等情
    ，惟為被告所否認，揆之上開判例、判決要旨，原告自應就
    上開主張情節負舉證責任。
  (二)經查，原告主張上開事實，固據其提出北港分行弊案報告為
    證，然此至多僅能證明訴外人黃清盈有將系爭200 萬元交付
    與被告之情，尚不足以證明訴外人黃清盈與被告有共犯業務
    侵占之犯行，而有原告所指共同侵權行為之情為真，是原告
    自難持此報告為有利於己之證明。何況，被告辯稱：伊父黃
    茂雄設於第一銀行北港分行帳號000-00-000000 之帳戶，及
    伊配偶劉淑玲設於第一銀行北港分行帳號000-00-000000 之
    帳戶均供伊所使用，伊曾於97年09月05日借貸訴外人黃清盈
    250 萬元，並自伊父黃茂雄上開之帳戶轉帳借出，訴外人黃
    清盈分別於97年10月06日、97年11月05日、97年12月08日、
    98年01月06日、98年02月10日，或以轉帳，或以現金方式各
    清償07萬元至伊父黃茂雄上開帳戶；98年03月間則匯款07萬
    元至伊設於第一銀行北港分行帳號000-00-000000 之帳戶；
    98年04月09日持現金07萬元至伊店內償還；98年04月20日清
    償現金06萬元至伊上開帳戶；98年4 月30日訴外人黃清盈表
    示要一次清償，伊遂請其將款項清償至伊配偶劉淑玲上開帳
    戶，訴外人黃清盈即清償現金200 萬元至該帳戶，並稱多出
    來的錢就當作利息。因訴外人黃清盈有如數償還借貸之款項
    ，故其又於98年05月04日再向伊借貸200 萬元時，伊即同意
    借貸，並自伊配偶劉淑玲上開帳戶中提領現金200 萬元交付
    與訴外人黃清盈，訴外人黃清盈並簽發一紙面額200 萬元之
    本票交伊收持，直至98年10月08日接近中午時，訴外人黃清
    盈持現金200 萬元至店內償還，伊不疑有他而收受該200 萬
    元，因訴外人黃清盈返身即離開，而未及將該本票返還。而
    該200 萬元係伊於95年08月22日向伊配偶之妹劉淑玉所借貸
    ，遂償還與訴外人劉淑玉，訴外人劉淑玉並於98年10月12日
    以現金存入其設於京城銀行帳戶內等語，業據提出存摺明細
    、本票為證，復有證人黃清盈到庭分別具結稱：「被告係伊
    理專之客戶，因金融風暴急需用錢，而曾向被告陸續借貸過
    02、03次，先前是借250 萬元，伊有每個月攤還給被告，沒
    有約定利息，但償還有超過250 萬元，最後一次借貸為 200
    萬元，大約是在98年04、05月間借貸，該200 萬元是伊向被
    告家人一銀帳戶提領，當天有打電話向伊告知，存摺帳戶不
    是被告，而是被告家人，伊係無摺取款，事後被告拿印章來
    蓋，該200 萬元係用來處理伊理賠事宜，伊於寫完取款憑條
    即簽發本票至被告家中交付，伊直到10月始償還該筆借款，
    之所以沒有多還錢是因沒有餘力支付多餘的錢，被告是在不
    知情情況下取得系爭200 萬元，事後才知悉系爭200 萬元係
    伊所盜領，至被告42萬元部分是伊告知要代為投資而擅自挪
    用。」、「因時日已久，伊已忘記該200 萬元究竟是有摺或
    無摺，及被告何時交付之情，伊並未指示被告匯入訴外人呂
    錦興帳戶之情，而42萬元是被告基金贖回，伊告知被告需補
    章，並盜蓋在取款條上挪用。根據銀行作業，伊等不能幫客
    戶填寫憑條，但可用打印機幫客戶填載，該200 萬元取款憑
    條是何人所打，因時日己久已忘記，應該是被告拿存摺給伊
    支領，該筆款項連同其他款項當天即以現金存入訴外人吳何
    錦女帳戶內，用來支付虧損其連動債基金。」等語綦詳，原
    告雖否認證人黃清盈之證詞，然證人黃清盈之證詞核與被告
    所提出之存摺明細、本票所載內容互稽相符，雖證人黃清盈
    其中證稱該200 萬元究係有摺或無摺領取乙節有所出入，然
    此恐係宥於記憶有限而誤稱該200 萬元係無摺取款，要屬常
    情。又縱被告並未向證人黃清盈收取利息，然此或係基於彼
    等情誼亦不無可能，此參之彼等先前借貸250 萬元並未約定
    利息一事，益證被告並未向證人黃清盈收取利息之情為真，
    是原告自難以此等情節率而推翻證人黃清盈之證詞為真正。
    何況，佐以訴外人吳何錦女設於第一商業銀行帳戶於98年05
    月04日分別存入現金12,335,213元、10,638,199元之情，有
    存款憑條2 紙附卷可按，由此可證證人黃清盈所稱於借款當
    日連同其他款項存入訴外人吳何錦女一事，應非子虛。又證
    人黃清盈盜領被告42萬元之情，為兩造所不爭執，復有取款
    憑條附卷可稽，足見被告亦係證人黃清盈盜領存款犯行之被
    害人之一，則證人黃清盈因恐其犯行曝露，焉會再與被告勾
    串共犯業務侵占犯行之理？且證人黃清盈亦當庭具結，應無
    偏袒一方之必要，是其證言自堪採信，可知證人黃清盈於98
    年05月04日向被告借貸200 萬元，被告乃自其配偶劉淑玲上
    開帳戶提領200 萬元交付與證人黃清盈，證人黃清盈並簽發
    本票乙紙供擔保，嗣證人黃清盈於98年10月08日將系爭 200
    萬元交付予被告，用以清償該200 萬元借款之情為真實，原
    告空言否認，自不足採信。
  (三)此外，原告迄仍無法舉證證明被告為訴外人黃清盈在侵占原
    告上開款項之共同侵權行為人或造意人、幫助人等情為真實
    ，揆之首開說明，要難認原告已盡舉證之責，則原告主張被
    告為訴外人黃清盈在侵占原告上開款項之共同侵權行為人或
    造意人、幫助人等情，而依共同侵權行為損害賠償請求權請
    求如訴之聲明所示之損害，要屬無據，尚難憑採。
五、從而，原告依共同侵權行為損害賠償請求權請求被告給付20
    0 萬元，及自起訴狀繕本送達之翌日起至清償日止，按週年
    利率5%計算之利息，為無理由，不應准許，應予駁回。
六、本件事證已臻明確，兩造其餘攻擊、防禦方法及所舉證據，
    與聲請調查證據，均無礙勝負之判斷，爰不一一論列，附此
    敘明。
七、訴訟費用負擔之依據：依民事訴訟法第78條。
中    華    民    國    99    年    10    月    22    日
                  民事第二庭    法  官  陳秋如
以上正本係照原本作成
如對本判決上訴，須於判決送達後20日內向本院提出上訴狀（需
提出繕本）。如委任律師提起上訴者，應一併繳納上訴審裁判費
。
中    華    民    國    99    年    10    月    22    日
                                書記官  官佳慧

司法院資訊處製作；財團法人民間司法改革基金會備份。
